【裁判字號】    90,交上易,237
【裁判日期】    900524
【裁判案由】    過失傷害
【裁判全文】
臺灣高等法院臺南分院刑事判決              九十年度交上易字第二三七號  Ａ
      上  訴  人
      即  被  告  乙  ○  ○
      選任辯護人  王  正  明
右上訴人因過失傷害案件，不服臺灣嘉義地方法院八十九年度交易字第二三三號中華
民國八十九年十一月二十八日第一審判決（起訴案號：臺灣嘉義地方法院檢察署八十
九年度偵字第三五八八號），提起上訴，本院判決如左：
      主      文
上訴駁回。
      事      實
一、乙○○前於民國（下同）八十七年間，因妨害家庭罪，經本院判處有期徒刑六月
    確定，於八十七年十二月二十八日易科罰金執行完畢，猶不知警惕，渠平日從事
    種茶、採茶之工作，駕駛自小貨車送工人及茶葉為其附隨業務。於八十九年五月
    二十六日上午五時五十分許，駕駛所有車牌號碼ＲＳ─六四八八號自用小客貨車
    ，沿嘉義縣中埔鄉○○村○○路鄉腦寮由西向東方向行駛，途經中埔鄉社口村社
    口公墓前之未劃標線之狹路時，本應注意汽車行駛在未劃標線之道路，應靠右行
    駛，且依當時情形，又無不能注意之情形，其竟疏於注意，而偏左行駛，適方林
    職駕駛車牌號碼ＭＡＩ─五五五號重型機車，亦疏未注意戴安全帽，在上開路段
    與乙○○之自小貨車對向行駛，乙○○駕駛自小貨車左前方不慎撞及方林職之重
    型機車，致方林職受有疑似腦多處栓塞及腦血氣、休克、左脛腓骨粉碎性、開放
    性骨折、左股骨開放性骨折、左股骨頸骨折之傷害。乙○○於肇事後，未被有偵
    查犯罪職權之公務員發覺前，向到場處理之警員陳信用坦承其駕車肇事，並依法
    接受裁判。而方林職經送醫急救，於八十九年五月二十六日左腿行膝上截肢手術
    ，並因意識昏迷造成終身自主功能障礙需他人照顧，而達重傷之程度。
二、案經方林職之夫甲○○訴由嘉義縣警察局中埔分局報由臺灣嘉義地方法院檢察署
    檢察官偵查起訴。
      理      由
一、訊據上訴人即被告雖承認有於上開時、地與被害人方林職發生車禍，惟否認有業
    務過失傷害犯行，辯稱：本件車禍是方林職之機車先撞到道路凹陷處，失去重心
    後再滑行撞及被告之自小客貨車左前方，然後再撞及路旁擋土牆，此依被害人方
    林職之重型機車工作包掉落處判斷，可證明。且方林職無機車駕駛執照，足證其
    生手上路，反應不及；而靠山車輛，應讓外側車輛先行，且若是被告自小貨車與
    方林職機車對撞，方林職不會於撞擊後趴在擋土牆上，其自小客貨車左後照鏡亦
    不會破損；又開車為其交通工具，非其業務云云。惟查：
（一）依卷附道路交通事故調查報告表之事故現場圖所示，被告與被害人方林職發生
      車禍之路段，寬有五點五公尺，未劃分向設施，而依散落物位置均在該路之北
      側，依【散落物之位置】，足證被告之自小客貨車與被害人之重型機車係在該
      處撞擊。又被告自小客貨車於肇事後，【左前方凹陷】，則被告駕駛自小貨車
      【偏左行駛】之事實，足可證明。
（二）被告辯稱被害人方林職先撞到道路凹陷處，失去重心再滑行撞及被告之自小客
      貨車，且以在現場發現一女用工作包應為被害人所有，足證係被害人撞到道路
      凹陷處後才撞及被告自小客貨車云云，惟查被告所指之【道路凹陷處】，經臺
      灣嘉義地方法院勘驗（即臺灣嘉義地方法院八十九年十月四日勘驗筆錄所附現
      場圖之「道路坑洞」）係在靠近該路之北側，且該道路凹陷處高度亦淺（即上
      開勘驗筆錄後所附，而由告訴人提出且被告無異議之「照片二」），再觀之被
      告自小客貨車與告訴人重型機車之撞擊處亦在該路之【北側】，更足證方林職
      從道路凹陷處至被撞擊處之距離，【始終靠右行駛】，而無被告所言失去重心
      再滑行撞到被告自小客貨車之情事。至其所稱女用工作包係被告於事故發生後
      在該路護欄外找到（詳勘驗筆錄附圖），唯是否三日或三個月找到？或是否為
      被害人所有？且有無被移動？因被害人被撞及後飛至擋土牆，因而縱若工作包
      為被害人所有，因被撞及而飛至路護欄外，亦不足為奇，因而縱工作包為被害
      人所有而掉落至該路護欄外，亦不足為被告有利之證明。
（三）被告曾以被害人方林職未有駕駛執照而推論被告生手駕車、應變不及云云置辯
      。惟按道路交通安全規則規定駕駛人應領有駕駛執照之立法目的，在使駕駛人
      熟悉駕駛技術、道路交通安全規定，而取得之資格，係行政機關為確保道路交
      通安全之行政措施。至於駕駛人是否安全駕駛，及車禍事故過失之認定，應依
      當時一切情狀具體認定，非謂無駕駛執照即認定有過失。次按機器腳踏車駕駛
      人應戴安全帽，道路交通安全規則第八十八條第五款定有明文，係課予機器腳
      踏車駕駛人之義務，係確保在車禍發生時，頭部能受安全帽之保護，以避免或
      減輕頭部可能受到傷害。被害人方林職騎乘機車未帶安全帽，致本件事故發生
      時，撞擊頭部致受有疑似腦多處栓塞及腦血氧，頭部缺氧性病變昏迷，並造成
      終身自主功能障礙，被害人傷害之加重與其未載安全帽雖有關連，然亦不能謂
      未載安全帽即有過失。被告又以靠山車輛，應讓外側車先行置辯。惟按道路交
      通安全規則第一百條第二款固明文：「汽車在山路交會時，靠山壁車輛應讓道
      路外緣車優先通過」。但此規定係指道路一邊為山壁，一邊為陡坡之情形而言
      。經查本件事故路段，北側為嘉義縣中埔鄉社口公墓，【並非山壁】；南側為
      檳榔園，該檳榔園係植於平地上，有道路交通事故調查報告表之現場圖及照片
      在卷可查，自無適用道路交通安全規則第一百條第二款之餘地。又被告請求傳
      喚之證人丙○○、丁○○均係事發後才到現場，對當時之情況既未目睹，因而
      自無從為被告有利之證詞，附為記明。
（四）復按汽車行駛在未劃標線之道路，應靠右行駛，道路交通安全規則第九十五條
      前段定有明文。被告駕車行經上開路段，自應注意上述道路交通安全規定，且
      依當時狀況，天候晴、日間自然光線、路面乾燥無缺陷、無障礙物、視線良好
      ，有前揭道路交通事故調查報告表在卷可憑，並無不能注意之情事，竟疏未注
      意，未靠右而【偏左行駛】，致撞及被害人方林職所騎乘之重型機車受傷，導
      致方林職受有疑似腦多處栓塞及腦血氣、休克、左脛腓骨粉碎性、開放性骨折
      、左股骨開放性骨折、左股骨頸骨折之傷害，並行膝上截肢術，被告顯有過失
      至明。本件車禍經送臺灣省嘉雲區車輛行車事故鑑定委員會鑑定，認為「乙○
      ○駕駛自小客貨車，於狹路偏左行駛，為肇事原因，有鑑定意見書乙份在卷足
      稽，再送臺灣省車輛行車事故覆議鑑定委員會覆議，亦認：「乙○○駕駛自小
      客貨車，行經無標線狹路路段偏左行駛，為肇事原因」，亦該會函在卷足佐，
      益徵被告應負完全過失之責。至於原審認被害人未戴安全帽亦同有過失，然衡
      之未戴安全帽僅係加重傷勢，並不能認為對本件車禍之發生有關連，已如前述
      ，原審之認定有所誤會。
（五）被害人方林職因本件車禍致受有疑似腦多處栓塞及腦血氣、休克、左脛腓骨粉
      碎性、開放性骨折、左股骨開放性骨折、左股骨頸骨折等傷害，並於送醫急救
      ，於八十九年五月二十六日左腿行膝上截肢手術，並因意識昏迷造成終身自主
      功能障礙需他人照顧，而達重傷程度之事實，有財團法人嘉義基督教醫院及長
      庚紀念醫院診斷證明書各一紙附卷可稽。又並無事證足以證明被害人係因未戴
      安全帽因而肇致重傷害，況左腿行膝上截肢更與是否有戴安全帽無關，是被害
      人受重傷與被告之過失間應有相當之因果關係。是被告所辯均不足採。本件事
      證已臻明確，被告犯行堪以認定。
二、按最高法院七十一年台上字第一五五○號、七十五年台上一六八五號判例意旨曾
    謂：「刑法上所謂業務，係指個人基於其社會地位繼續反覆所執行之事務，其主
    要部分之業務固不待論，即為完成主要業務所附隨之準備工作與輔助事務，亦應
    包括在內。又汽車駕駛人之駕駛工作，乃隨時可致他人身體生命於危險之行為，
    並係具有將該行為繼續，反覆行使之地位之人。因此應有經常注意俾免他人於危
    險之特別注意義務。上訴人所駕駛之客貨兩用車，係以之為販賣錄音帶所用，其
    本人並以販賣錄音帶為業，故其駕駛該車本屬其社會活動之一，在社會上有其特
    殊之屬性（地位），其本於此項屬性（地位）而駕車，自屬基於社會生活上之地
    位而反覆執行事務，因之，在此地位之駕車，不問其目的為何，均應認其係業務
    之範圍。上訴人徒以其時【非用以運載錄音帶，即謂非業務行為，難認有理由】
    」。本件被告於原審已供承：「（問：妳當時開的自小貨車用途為何？）我平時
    是載工人到茶園，也有載茶葉，我去載茶葉也是開這部車，我駕駛該車一、二年
    了，當天我是開車上山工作」等語（詳原審八十九年十一月十四日審判筆錄），
    顯見被告平日即以該車載工人到茶園及載茶葉，因而開該車為其附隨之工作，應
    無疑義，足證駕駛係其業務。證人丙○○為與被告同居之未婚夫，兩人工作在一
    起，關係親蜜，其到庭證稱係被告先出門，其隨後才到（參見本院九十年四月二
    十四日訊問筆錄），徵之上情，被告與證人丙○○既然一起在茶園工作，卻要開
    兩部車上山，且被告所駕駛者為自用小貨車，揆之上開之說明，不論肇事時被告
    有否載運工人或茶葉，其駕駛該自用小貨車至茶園工作，駕車即為其附隨之業務
    。又所謂毀敗一肢以上之機能，及其他於身體或健康，有重大不治或難治之傷害
    ，謂重傷，刑法第十條第四項第四款、第五款定有明文。本件被害人方林職於本
    件車禍後受有疑似腦多處栓塞及腦血氣、休克、左脛腓骨粉碎性、開放性骨折、
    左股骨開放性骨折、左股骨頸骨折之傷害，並於八十九年五月二十六日行左腿膝
    上十公分截肢手術，且因意識昏迷造成終身自主功能障礙，有財團法人嘉義基督
    教醫院及長庚紀念醫院診斷證明書各一紙在卷可查，足證方林職所受為重傷害，
    因而被告駕駛該自用小貨車上班工作時肇事，致被害人重傷害，所為應係犯犯刑
    法第二百八十四條第二項後段之業務過失重傷害罪。公訴意旨漏未斟酌被告之駕
    駛業務及被害人受重傷之事實，而認被告係犯刑法第二百八十四條第一項前段之
    罪，容有未洽，惟其基本事實同一，本院自應予審理，並變更其起訴法條。又查
    被告前因妨害家庭罪，經本院判處有期徒刑六月確定，於八十七年十二月二十八
    日易科罰金執行完畢，有臺灣高等法院、本院被告全國前案紀錄表及臺灣嘉義地
    方法院檢察署刑案資料查註紀錄表各一份在卷可按，其受有期徒刑之執行完畢，
    五年以內再犯有期徒刑以上之罪，為累犯，依法加重其刑。又被告於本件車禍發
    生後，在未被有偵查犯罪職權之機關或公務員查知其為犯人前，即向接獲報案而
    至現場處理之警員陳信用自首，進而接受本件裁判之事實，業據證人即現場處理
    之陳信用於原審審理中證述明確（詳原審八十九年九月二十九日訊問筆錄），符
    合自首之要件，應依刑法第六十二條前段之規定減輕其刑。原審以被告罪證明確
    ，因予適用刑法第二百八十四條第二項後段、第四十七條、第六十二條，罰金罰
    鍰提高標準條例第一條前段，並爰審酌被告之過失程度非輕、造成被害人截肢之
    損害，肇事後之態度否認犯行，且未與告訴人達成和解等一切情狀，量處被告有
    期徒刑一年。本院經核原判決認事用法，並無不合，量刑亦稱妥適。被告上訴意
    旨，猶執前詞，否認有過失，為無理由，應予駁回。被告上訴意旨，指摘原判決
    量刑過重，為無理由，應予駁回。
據上論結，應依刑事訴訟法第三百六十八條，判決如主文。
本案經檢察官羅清溪到庭執行職務。
中    華    民    國      九十      年      五      月      二十四      日
                                  臺灣高等法院臺南分院刑事第四庭
                                      審判長法官  徐    財    福
                                            法官  宋    明    蒼
                                            法官  蔡    崇    義
右正本證明與原本無異。
不得上訴。
                                      法院書記官  李    育    儒
中    華    民    國      九十      年      五      月      二十八      日
附錄本案論罪科刑法條全文：
刑法第二百八十四條第二項後段
從事業務之人，因業務上之過失傷害人者，處一年以下有期徒刑、拘役或一千元以下
罰金。致重傷者，處三年以下有期徒刑、拘役或二千元以下罰金。


司法院資訊處製作；財團法人民間司法改革基金會備份。
